Inventaris van het archief van de Bedrijfsgroep Metallurgische Industrie, 1942-1946
Nationaal Archief, Den Haag
Bedrijfsgroep voor de Metallurgische Industrie
Bedrijfsgroep Metallurgische Industrie
1941-1946
E20154
0.10 meter; 16 inventarisnummers.
Normale geschreven, getypte en gedrukte documenten, geen bijzondere handschriften.
Nationaal Archief, Den Haag
Bedrijfsgroep Metallurgische Industrie, 1941-1952
Het archief van de bedrijfsgroep bevat de regulering van de distributie en verwerking van metalen door het bedrijfsleven in bezettingstijd en tijdens de wederopbouw.
Archiefvorming
Geschiedenis van de archiefvormer
De bedrijfsgroep Metallurgische Industrie, ingesteld bij beschikking van de Organisatie-Commissie van 9 oktober 1941 (Stcrt. 198), is een onderdeel van de zog. Organisatie Woltersom, hoofdgroep Industrie. Deze organisatie, geleid door een Raad voor het Bedrijfsleven, kreeg in bezettingstijd de bevoegdheid het bedrijfsleven te regelen in volgens het leidersbeginsel. Onder een aantal “Centrale organisaties’ stond een hiërarchie van bedrijfsgroepen, vakgroepen en ondervakgroepen. Deze groepen konden ook plaatselijke organisaties instellen. Vaak waren de leiders van deze bedrijfs- en vakgroepen directeuren van de ondernemingen, die daarin de grootste spelers waren.
De bedrijfsgroep werd in 1941 ingesteld. Een groot deel van de werkzaamheid bestond uit de bemoeienis met distributie en regeling van de productiegrootte, in samenwerking met de Rijksbureaus voor IJzer en Staal. Mede op bevel van de bezetter werd het werk van deze bureaus gekoppeld aan een vergunningenstelsel. In 1943 werden niet de rijksbureaus, maar de bedrijfsgroepen van de Woltersomse organisatie per categorie producten als contingentbeheerder aangewezen (een contingent is hier: de maximale hoeveelheid als beschikbaar geadministreerde producten - die dus vanaf 1943 afneemt en na de bevrijding weer mondjesmaat toeneemt).
Op aanwijzing van de bedrijfsgroepen moesten de vakgroepen aan de ondernemers vergunningen verlenen voor het verbruik van de te distribueren materialen. Deze taak werd na de bevrijding voortgezet totdat de belemmeringen op de handel in producten als metaal waren opgeheven. Dat was grotendeels het geval met de inwerkingtreding van de Marshallhulp in 1948. Met name was dat geleidelijk voor de verwerking van het aan invoervergunningen verbonden buitenlands materiaal. De bedrijfsgroep is opgeheven bij beschikking van de minister van Economische Zaken van 13 maart 1952 nr 5535 DG H en N/DO/nr 50477. Rond 1954 waren alle onderdelen van de oude bedrijfsorganisatie opgeheven.
Geschiedenis van het archiefbeheer
Het archief van de bedrijfsgroep werd gevormd ten burele van de directie van de Koninklijke Nederlandsche Hoogovens en Staalfabrieken N.V. te IJmuiden. Hier werd een numeriek rubriekenstelsel gevolgd, dat mogelijk deel heeft uitgemaakt van een groter geheel binnen de administratie van het hoogovenbedrijf zelf. Binnen die rubrieken werden afzonderlijke dossiers gevormd met vermelding van het onderwerp. In gelijkaardige dossiermappen zijn ook dossiers van de vakgroep Staalindustrie aangetroffen.
In het hier beschreven archief werden twee rubrieken aangetroffen: een over het distributiebeleid in het algemeen en een over het in 1943 ingevoerde contingentbeheer.
Na de opheffing van de bedrijfsgroep werd het archiefbestand overgedragen aan de archiefbeheerder van het Ministerie van Economische Zaken. Het werd overgebracht naar de archiefbewaarplaats van het ministerie in de wijk Kortenbos in Den Haag en vandaar in 1969 naar het hulpdepot van het Algemeen Rijksarchief in Schaarsbergen, waar archieven van het ministerie werden geselecteerd en voorlopig beschreven. Het archief werd tijdens deze activiteit krachtens de regels van de Archiefwet 1962 aan het Algemeen Rijksarchief overgedragen.
Het archief werd in 2013 nader beschreven en is nagenoeg volledig bewaard gebleven.
De verwerving van het archief
Het archief is krachtens bepalingen van de Archiefwet overgebracht.
2.06
Aanwijzingen voor de gebruiker
Openbaarheidsbeperkingen
Volledig openbaar.
Materiële beperkingen
Het archief kent geen beperkingen voor het raadplegen van stukken als gevolg van slechte materiële staat.
Aanvraaginstructie
Openbare archiefstukken kunnen online worden aangevraagd en gereserveerd. U kunt dit ook via de terminals in de studiezaal van het Nationaal Archief doen. Om te kunnen reserveren dient u de volgende stappen te volgen:
U maakt een profiel aan op www.gahetna.nl, en logt vervolgens in
Via de archiefinventaris (alleen de beschrijvingen met rode nummers) selecteert u het gewenste archiefstuk door op de knop 'Reserveren' te klikken
In het volgende scherm geeft u aan op welke dag u het archiefstuk wilt inzien
Indien u zich bevindt in de studiezaal en een tafelnummer heeft ontvangen kunt u dit nummer vermelden. Als u geen tafelnummer heeft kunt u tafelnummer 777 laten staan
Vervolgens bevestigt u uw reservering door deze te versturen.
Verwant materiaal
Beschikbaarheid van kopieën
De inventarisnummers van dit archief zijn niet in kopievorm beschikbaar.
Beschrijving van de series en archiefbestanddelen
- Regeling van de distributie (dossier 313), A.
  - Correspondentie over de uitvoering van beschikkingen van het Rijksbureau voor IJzer en Staal nr. 1, 2, 3, 8, 10, 12 en 13 en daarvoor nader te treffen regelingen., 1941-1943; 1; 1 omslag
  - Correspondentie naar aanleiding van Duitse aanwijzingen met betrekking tot specifieke metaalbewerkingen., 1942-1943; 2; 1 omslag
  - Ingekomen “Oriënteringsschema’s betreffende de voorziening in ijzer en staal…” door het Rijksbureau voor IJzer en Staal, met nadere instructies over de distributie, met stukken betreffende de voorbereiding van de overdracht van het contingentbeheer aan de bedrijfs- en vakgroepen., 1942-1943; 3; 1 omslag
  - Stukken betreffende regelingen ter uitvoering van de Verordening Herdistributie IJzer en Staal (Verordeningenblad 8 oktober 1942, nr. 107)., 1942-1943; 4; 1 omslag
  - Stukken betreffende de administratie van de herdistributie van ijzer en staal., 1943; 5; 1 omslag
  - Correspondentie met H.G. Nolen over de mogelijke bemoeienissen van een door het Departement van Handel Nijverheid en Scheepvaart ingestelde Afdeling Nijverheidsonderzoek en Productieprogramma’s met de activiteiten van onder de bedrijfsgroep ressorterende ondernemers., 1943 juli; 6; 2 stukken
  - Ingekomen jaarlijkse overzichten “van den gang van zaken in de ijzer- en staalindustrie en van het werk van het rijksbureau […]” over 1943 en 1943., 1943-1944; 7; 2 stukken
- Contingentbeheer van ijzer en staal (dossier 371), B.
  - Stukken betreffende het contingentbeheer van ongebruikte metalen en algemene maatregelen in 1943., 8; 1 omslag
  - Correspondentie met her Rijksbureau belast met het materialenbeheer., 1944-1946; 9-10; 2 omslagen
    - Rijksbureau voor IJzer en Staal, 1944-1945, 9
    - Rijksbureau voor Metalen, 1945-1946, 10
  - Correspondentie met vakgroepen., 1944-1946; 11-14; 4 omslagen
    - Vakgroepen in het algemeen en ondernemingen., 11
    - Metaalsmelterijen, perserijen en pletterijen., 12
    - Metaalgieterijen., 13
    - IJzer- en staalgieterijen., 14
  - Correspondentie met het Rijksbureau voor Bouwmaterialen over de bestemming van een bij het rijksbureau binnengekomen partij vormzand, afkomstig van in beslag genomen ‘krijgsbuit’., 1945 oktober; 15; 2 stukken
  - Circulaire van de bedrijfsgroep naar aanleiding van de noodzaak voor de opstelling van een begroting van invoerbehoeften als gevolg van de integratie van het contingentbeheer met het in- en uitvoerbeleid van de regering, met bijlage., 1946 september 18; 16; 2 stukken